臺灣高雄地方法院刑事判決　　　　　　 100年度交易字第93號
公　訴　人　臺灣高雄地方法院檢察署檢察官
被　　　告　郭葉金英
選任辯護人　蘇吉雄律師
　　　　　　陳雅娟律師
上列被告因業務過失傷害案件，經檢察官提起公訴（100 年度偵
字第17836 號），本院判決如下：
    主  文
郭葉金英犯業務過失傷害致人重傷罪，處有期徒刑壹年陸月。
    事  實
一、郭葉金英（於民國98年10月19日至99年6 月28日間一度改名
    為郭葉娟秀）未考領合格駕駛執照，平日以騎乘車牌號碼XL
    U-586 號重型機車（下稱甲車）載運魚貨前往二苓市場路邊
    擺攤販售為業，係以駕駛為附隨業務之人。其於99年4 月23
    日7 時35分許，騎乘甲車載運魚貨沿高雄市○○區○○路慢
    車道由西往東方向行駛，擬前往二苓市場，並於行經高雄市
    小港區○○○路、小港路142 巷五岔路口（下稱前述五岔路
    口）時，適洪吳粉無照騎乘車牌號碼8GN-538 號機車（下稱
    乙車），沿同一車道同向行駛在前，郭葉金英本應注意汽車
    （含機器腳踏車，下同）超越前車時，應於前車左側保持半
    公尺以上之間隔超過，行至安全距離後，再顯示右方向燈駛
    入原行駛路線，且依當時天候雨、日間自然光線、柏油路面
    無缺陷、復無障礙物，且視距亦稱良好，並無不能注意之情
    形，詎郭葉金英竟疏未注意及此，企圖逕自乙車右側超越，
    復未保持安全間隔，致甲車於自乙車右後方逐漸趕上乙車之
    際，甲車前輪之左側部位撞擊乙車前輪之右側部位，洪吳粉
    、乙車因而人車倒地，洪吳粉並為此受有頭部外傷併腦挫傷
    顱內出血、水腦症及呼吸衰竭等傷害，經緊急送醫治療後，
    仍呈意識昏迷、無法自理生活而需專人照顧植物人狀態之重
    大難治傷害。郭葉金英於肇事後留在事故現場，主動向據報
    前往現場處理之員警供承其係甲車之駕駛人，自首並接受裁
    判。
二、案經洪吳粉之配偶洪文學訴由臺灣高雄地方法院檢察署檢察
    官偵查起訴。
    理  由
壹、證據能力方面
    本判決所引用之證據資料（詳後引用之各項證據），其中係
    屬傳聞證據部分，縱無刑事訴訟法第159 條之1 至第159 條
    之4 或其他規定之傳聞證據例外情形，亦因被告郭葉金英、
    辯護人及檢察官均已明示同意作為證據使用（本院審交易字
    第20頁參照），本院復審酌卷內並無事證顯示各該陳述之作
    成時、地與週遭環境，有何致令陳述內容虛偽、偏頗之狀況
    後，也認為適當，依刑事訴訟法第159 條之5 第1 項之規定
    ，為傳聞法則之例外，應有證據能力。
貳、實體方面
一、訊據被告於本院審理中固不否認其平日以騎乘甲車載運魚貨
    市場擺攤販售為業，並曾於前述時點，無照騎乘甲車載運魚
    貨行經前述五岔路口等情，惟矢口否認有何業務過失致人重
    傷犯行，辯稱：我當天預計要去二苓市場擺攤賣魚是以行經
    前述五岔路口，斯時我的行向燈號顯示綠燈，且同向車輛都
    已通過路口，但因我車上載著魚貨，所以車速較慢，我原未
    未發現乙車，是直到聽聞碰撞聲響後好心停車回頭查看，才
    發現被害人洪吳粉及乙車人車倒地，但實際上不是我撞倒被
    害人及乙車的，被害人重傷之結果根本與我無關，我並無過
    失云云（本院易字卷第49頁）。經查：
  (一)被告未考領合格駕駛執照，平日以騎乘甲車載運魚貨前往二
    苓市場路邊擺攤販售為業，復於99年4 月23日7 時35分許，
    騎乘甲車載運魚貨沿高雄市○○區○○路慢車道由西往東方
    向行駛，擬前往二苓市場並行經前述五岔路口；及被害人適
    約於同一時點，騎乘乙車亦行經前述五岔路口，因故在該路
    口人車倒地，並為此受有頭部外傷併腦挫傷顱內出血、水腦
    症及呼吸衰竭等傷害，經緊急送醫治療後，仍呈意識昏迷、
    無法自理生活而需專人照顧植物人狀態之重大難治傷害各情
    ，均為被告所不爭執（本院審交易字卷第19、22頁、本院交
    易字卷第28頁），且有道路交通事故現場圖（臺灣高雄地方
    法院檢察署99年度他字第4469號卷，下稱他字卷第21頁）、
    道路交通事故調查表(一)、(二)（他字卷第22、23頁）、高雄市
    ○○○○○道路交通事故照片（他字卷第30至40頁）、Goog
    le地圖（他字卷第12至13頁）、甲車乘客座上塑膠桶長、寬
    、高量測照片（他字卷第51至52頁）、高雄長庚紀念醫院診
    斷證明書（他字卷第11頁、臺灣高雄地方法院檢察署100 年
    度偵字第17836 號卷第6 頁）、被害人身心障礙手冊（障礙
    類別：植物人、障礙等級：極重度，他字卷第47至48頁參照
    ）附卷可稽，自堪認定。
  (二)關於被害人及其所騎乘之乙車，在前述五岔路口人車倒地原
    因，亦即甲、乙二車究否曾發生碰撞之本案事發經過認定：
  1.卷附前述高雄市○○○○○道路交通事故照片（他字卷第30
    至32、33、37頁）明確顯示：甲車乘客座上放置有一大型之
    橘色塑膠籃，並以正立停放在前市○○路口東南側7-11便利
    超商前方，而乙車則是以坐墊略朝東、車頭略朝北、車尾朝
    南之方式倒落在前述五岔路口南側行人穿越道中斷正北方圓
    形人孔蓋處，又甲車之車損部位分布在前輪左側、乙車之車
    損部位則分布在前輪右側各情。而證人即承辦員警曾世傑於
    本院審理中證稱：本案車禍事故是由我到現場處理的，當時
    一車（指甲車）已移動位置，所以我並未測量二車位置，而
    二車的撞擊點，則各分布在左前車輪（比對照片係指甲車）
    、前輪右側（比對照片係指乙車），我在進行車損拍照當時
    ，曾確認過甲車前輪左側避震器（即甲車前輪左側）之擦痕
    是新的等語明確（本院交易字卷第26至28頁）、證人萬長忠
    前於100 年4 月6 日偵查中證稱：當時我在前述五岔路口北
    側等紅燈，我看到撞人的機車（指甲車）與被撞的機車（指
    乙車）都是由西往東方向直行，撞人的機車（指甲車）上有
    籃子，該車（指甲車）往前要超越被撞的機車（指乙車）時
    ，擦撞到該部機車（指乙車），擦撞後被撞的（指乙車）倒
    地，撞人的（指甲車）繼續往前騎到7-11便利超商前才遭攔
    下等語（他字卷第68頁），迄於本院審理中猶堅證稱：我當
    時在前述五岔路口北側停等紅燈，我是停在第一排的位置，
    我發現買早點的車（指乙車）、賣菜的車（指甲車）是由同
    向，亦即小港路由西往東方向先後進入同一路口，當時整個
    路口只有該二車在行進，別無其他車輛，且該二車均無行車
    不穩的晃動情況，但當二車平行時，也就是賣菜的車（指甲
    車）騎過去時，買早點的車（指乙車）就倒了，沒有倒下的
    該車（指甲車）則繼續前進，而剛好我的行向燈號已轉為綠
    燈，我就起駛車輛並直接騎到7-11便利超商前攔下賣菜的車
    （指甲車）等語（本院交易字卷第22、25頁）。末被告前於
    99年11月18日偵查中亦迭陳稱：「我有把他嗨（閩南語）到
    ，他自己摔倒的歐」、「我回（閩南語）到，他自己摔倒的
    」、「（問：你知道嗎？答：）我知道啊」、「（問：你做
    什麼事情？答：）我有彎過去看他」、「（問：你說對方闖
    紅燈是不是？答：）我也不知道他在哪裡…」、「（問：那
    臺車是從翠亨南路過來的是嗎？答：）我也不知道」、「（
    問：就突然出現就回到了歐？答：嘿啊…我就大（閩南語）
    過去」、「（問：照你這樣說，這人是不是在你前面？答：
    ）我不太清楚…」、「他可能在旁邊的樣子」、「他回（閩
    南語）到，他回（閩南語）到摔倒」等語，亦即被告於偵查
    中原自白其所騎乘之甲車係在進入前述五岔路口後持續直行
    過程中，碰撞到乙車，且乙車也隨即倒地，而其先前並未注
    意到乙車，但發生碰撞當時乙車應正在甲車旁邊，及其當下
    即知悉二車碰撞並因而停車回頭查看各節。
  2.本院經核甲、乙二車之車損部位既各分布在前輪左、右側位
    置，若非二車發生碰撞當下，恰係處於甲車在右、乙車在左
    之同向併行（直行）狀態，焉可能如此？再者，證人萬長忠
    僅係偶然見聞本案車禍事故之發生，與雙方互不相識，原無
    曲詞迴護被害人或誣陷被告、自陷於偽證罪追訴之可能；另
    若甲、乙二車實無碰撞情事，被告亦乏於99年11月18日偵查
    中屢為甲車確曾「嗨（閩南語）到」、「回（閩南語）到」
    乙車此等不利己之自白之理。況證人萬長忠前揭偵查、本院
    審理中證述，及被告前述偵查中自白，非僅經核互無齟語，
    且俱能合理解釋、說明二車車損分布，及乙車經碰撞倒落前
    述路口等狀態，足認該等陳述內容，均係渠等本於之親身經
    歷如實而為，自均堪採信，從而本案車禍事故之完整經過，
    乃係被害人騎乘之乙車，原係同向行駛在被告所騎乘甲車之
    前方，二車乃俱沿小港路慢車道由西往東方向行駛並先、後
    駛入前述五岔路口，嗣被告企圖自乙車之右側超越，恰於甲
    車自乙車右後方逐漸趕上乙車、二車併行之際，甲車前輪之
    左側部位撞擊乙車前輪之右側部位，導致被害人、乙車人車
    倒地無訛，被告於本院審理中更易前詞而空言抗辯被害人、
    乙車係自行倒地，該人車倒地之結果與其騎乘甲車之行為全
    然無關云云，並非事實，不足採信。
  3.末依道路交通事故現場圖（他字卷第21頁）可知前述五岔路
    口於事故發生當日之燈號為三時向，第一時向為東西兩側之
    小港路雙向綠燈、第二時向為南北兩側之翠亨南路雙向綠燈
    、第三時向僅有小港路142 巷路口綠燈，此並經證人曾世傑
    證述綦詳（本院交易字卷第27頁反面，另可參照他字卷第2
    頁反面之記載），而甚為明確，要無疑義；另事故發生當時
    之車流量，則非事後之勘驗現場得以回復、還原者，本院原
    無針對前述目的，再行前往現場屢勘（勘驗）之必要。況涉
    入本案車禍事故之甲、乙車原係同向直行，亦經本院認明如
    前，甲、乙車既非不同之行向，則該二車是否均（另）俱闖
    紅燈之違規，核與本案車禍事故之發生及責任之釐清，顯欠
    缺因果關係，自更無徒耗有限司法資源予以探究之必要至明
    。又基於前述相同理由，證人萬長忠於偵、審程序中，雖就
    甲、乙二車行向燈號之陳述有所不一致，因該部分於本案車
    禍事故之發生、肇事責任等研判既無足輕重，自核屬無礙事
    實認定之小瑕疵，被告、辯護人徒憑此細微之不同即全盤否
    認證人萬長忠所言之真實性，亦無足取，均併指明之。
  (三)關於本案車禍事故（指甲、乙二車碰撞）之肇事責任，及被
    害人傷勢與車禍事故、被告（過失）駕駛行為間因果關係等
    方面：
  1.按刑法上之過失犯，以行為人對於結果之發生應注意、能注
    意而不注意為成立要件，亦即行為人具有防止結果發生之注
    意義務，且客觀上無不能注意之情事，竟疏未注意，違反其
    注意義務，即應令其就該有預見可能性之結果負過失犯之罪
    責。又按汽車超車，應於超越時應顯示左方向燈並於前車左
    側保持半公尺以上之間隔超過，行至安全距離後，再顯示右
    方向燈駛入原行路線，道路交通安全規則第101 條第1 項第
    5 款定有明文。被告於前述時、地騎乘甲車，本應遵守前述
    交通安全規則之規定，且依卷附道路交通事故調查報告表(一)
    （他字卷第22頁）所載，本件案發當時天候雨、日間自然光
    線、柏油路面無缺陷、復無障礙物，且視距亦稱良好，並無
    不能注意之情事，被告竟騎成甲車企圖逕自乙車右側超越，
    復又甲車於自乙車右後方逐漸趕上乙車之際，致二車發生碰
    撞，而顯未保持半公尺以上之安全間隔，則被告對於本案車
    禍事故（指甲、乙二車碰撞）之發生，自有違規自前行車右
    側超越，復疏未保持安全間隔之過失，且該未遵守路權歸屬
    規定之過失，更為本案車禍事故之關鍵因素至明。
  2.被害人在前述五岔路口人車倒地後，即受有頭部外傷併腦挫
    傷顱內出血、水腦症及呼吸衰竭等傷害，經緊急送醫治療後
    ，仍呈意識昏迷、無法自理生活而需專人照顧植物人狀態之
    重大難治傷害，且被害人及其所騎乘乙車之所以人車倒地，
    又歸因於本案車禍事故（指甲、乙二車碰撞）之發生，均經
    本院認明如前，則被害人現處於植物人狀態而不能自理生活
    狀態之重傷結果，核與本案車禍事故（指甲、乙二車發生碰
    撞）自具有直接因果關係。又被告違規自前行車（乙車）右
    側超越，復疏未保持安全間隔之過失，既為本案車禍事故（
    指甲、乙二車碰撞）之關鍵因素，則被害人之重傷結果與被
    告過失間之因果關係，也至為灼然，被告首揭辯稱：本案車
    禍事故之發生及被害人之重傷結果與我無關，我並無任何過
    失可言云云，顯屬飾卸之詞，斷無可採。
  (四)綜上，本案事證明確，被告犯行堪以認定，應依法論科。
二、按刑法上所謂業務，係指個人基於其社會地位繼續反覆所執
    行之事務，其主要部分之業務固不待論，即為完成主要業務
    所附隨之準備工作與輔助事務，亦應包括在內（最高法院71
    年度臺上字第1550號判例意旨參照）。查被告平日以騎乘甲
    車載運魚貨前往市場販售為業，則被告自係以駕駛為附隨業
    務之人，其在載運待售魚貨前往市場之途中肇事，並致生被
    害人之重傷結果，核其所為，係犯刑法第284 條第2 項後段
    之業務過失傷害致人重傷罪。被告在未考領合格駕駛執照之
    情況下，猶仍騎乘甲車致被害人身受重傷，顯係無駕駛執照
    致人重傷，自應依道路交通管理處罰條例第86條第1 項之規
    定加重其刑。又按被告在犯罪未被發覺之前，已向警員告知
    犯罪，不逃避接受裁判…雖被告未向警員言明自首並願接受
    裁判，仍不影響其自首之成立…再被告於犯罪後，既已向警
    員電話報案，承認肇事經過，不逃避接受裁判，即與刑法自
    首之要件相符，尚不能因被告自始至終否認其應負過失致死
    法律責任，即作不同之認定（最高法院95年度臺非字第20號
    判決意旨參照），查被告於肇事後留在事故現場向前來處理
    之警員坦承其係甲車之駕駛人，並願接受裁判乙情，有高雄
    市○○○○○道路交通事故肇事人自首情形紀錄表可按（他
    字卷第27頁），是以被告乃係對於未經發覺之犯罪自首而接
    受裁判，應依刑法第62條前段之規定，減輕其刑。被告既兼
    具前述刑之加重、減輕事由，應依法先加後減。
三、本院審酌被告未考領合格駕駛執照，猶仍執意騎乘機車上路
    ，罔顧用路人之安全，已屬不該；再者，被告無視交通安全
    規則，恣意（輕率）在前述五岔路口自乙車之右側超車，復
    疏未保持安全間隔，致所騎乘之甲車碰撞乙車後，被害人、
    乙車人車倒地，並進造成被害人陷於植物人狀態而無法自理
    生活之重傷結果，且該車禍事故非僅殃及被害人一人，被害
    人之至親，亦飽受照料植物人之重大身心煎熬暨巨額經濟壓
    力，所生之危害自屬重大，自更無輕恕之理。復斟以除強制
    險保險金外，被告迄未對被害人賠償分文，及被告前於偵查
    中雖尚知坦認甲、乙二車曾發生碰撞等客觀事實，惟自本院
    審理起，則空言否認所騎乘之甲車曾碰撞乙車之犯後態度，
    暨被告係以在市場路邊擺攤販售魚貨維生、家庭經濟狀況非
    佳等一切情狀，爰量處如主文所示之刑，以示儆懲。
據上論斷，應依刑事訴訟法第299 條第1 項前段，刑法第284 條
第2 項後段、第62條前段，道路交通管理處罰條例第86條第1 項
，刑法施行法第1 條之1 ，判決如主文。
本案經檢察官張貽琮、陳秉志到庭執行職務。
中    華    民    國   100    年    12    月    2     日
                  刑事第一庭  法  官  莊珮吟
以上正本證明與原本無異。
如不服本判決應於收受判決後10日內向本院提出上訴書狀，並應
敘述具體理由。其未敘述上訴理由者，應於上訴期間屆滿後20日
內向本院補提理由書(均須按他造當事人之人數附繕本)「切勿逕
送上級法院」。
中    華    民    國   100    年    12    月    2     日
                              書記官  鍾淑美
◎附錄本案所犯法條：
《刑法第284 條第2 項》
從事業務之人，因業務上之過失傷害人者，處1 年以下有期徒刑
、拘役或1000元以下罰金，致重傷者，處3 年以下有期徒刑、拘
役或2000元以下罰金。
《刑法施行法第1 條之1 》
中華民國94年1 月7 日刑法修正施行後，刑法分則編所定罰金之
貨幣單位為新臺幣。
94年1 月7 日刑法修正時，刑法分則編未修正之條文定有罰金者
，自94年1 月7 日刑法修正施行後，就其所定數額提高為30倍。
但72年6 月26日至94年1 月7 日新增或修正之條文，就其所定數
額提高為3 倍。